【裁判字號】    95,重上更(二),41
【裁判日期】    970212
【裁判案由】    確認買賣關係不存在等
【裁判全文】
臺灣高等法院民事判決              95年度重上更(二)字第41號
上  訴  人  己○○
            壬○○○
            子○○○
            丙○○
            丁○○
            宋宣蓉（原名甲○○）
            戊○○
            癸○○（即宋盛欽之承受訴訟人）
            乙○○（即宋盛欽之承受訴訟人）
共      同
訴訟代理人  謝清福律師
上  訴  人  庚○○
被 上訴 人  辛○○
共      同
訴訟代理人  李璧合律師
上列當事人間請求塗銷所有權移轉登記等事件，上訴人對於中華
民國89年10月11日台灣士林地方法院88年度重訴字第581號第一
審判決提起上訴，經最高法院發回更審，本院於97年1月22日言
詞辯論終結，判決如下：
    主  文
原判決關於命上訴人庚○○應於上訴人己○○、壬○○○、子○
○○、丙○○、丁○○、宋宣蓉、戊○○、癸○○、乙○○返還
新台幣壹仟參佰陸拾貳萬元之同時，給付上訴人己○○等九人新
台幣壹億壹仟玖佰陸拾陸萬元部分，及訴訟費用之裁判除減縮、
確定部分外廢棄。
前項廢棄部分，上訴人己○○、壬○○○、子○○○、丙○○、
丁○○、宋宣蓉、戊○○、癸○○、乙○○在第一審之訴駁回。
上訴人己○○、壬○○○、子○○○、丙○○、丁○○、宋宣蓉
、戊○○、癸○○、乙○○之上訴駁回。
第一、二審及發回前第三審訴訟費用除減縮、確定部分外，由上
訴人己○○、壬○○○、子○○○、丙○○、丁○○、宋宣蓉、
戊○○、癸○○、乙○○負擔。
    事實及理由
一、上訴人己○○、壬○○○、子○○○、丙○○、丁○○、宋
    宣蓉、戊○○、癸○○、乙○○（下稱己○○等人）聲明：
    （一）原判決除確定部分外，關於不利上訴人己○○等人部
    分廢棄。（二）前開廢棄部分：甲、先位聲明：被上訴人辛
    ○○就坐落台北市○○區○○段2小段457地號面積0.4825公
    頃土地（下稱系爭土地）於民國（下同）76年10月3日以北
    投字第23692號收件所為之所有權移轉登記，應予塗銷。乙
    、備位聲明：上訴人庚○○應賠償上訴人己○○等人新台幣
    （下同）1億1966萬元。（三）對造庚○○之上訴駁回。
    上訴人庚○○聲明：（一）原判決除確定部分外均廢棄。（
    二）前開廢棄部分，上訴人己○○等人在第一審之訴駁回。
    （三）對造己○○等人之上訴駁回。
    被上訴人辛○○聲明：上訴人己○○等人之上訴駁回。
二、上訴人己○○等人主張：伊等之被繼承人宋維富於76年9月5
    日與上訴人庚○○簽訂買賣契約，將其所有系爭土地及地上
    建物平房一棟出賣予上訴人庚○○（下稱系爭買賣契約），
    並因上訴人庚○○之指定而由宋維富與被上訴人辛○○於同
    年10月3日簽立土地買賣所有權移轉契約書，將系爭土地移
    轉登記為被上訴人辛○○所有。惟宋維富於訂約時，已達心
    神喪失程度，其在無意識中所為之意思表示均屬無效。且系
    爭土地為田地，而上訴人庚○○無自耕能力，系爭買賣契約
    復未約定以有自耕能力之特定人為移轉登記名義人，系爭買
    賣契約及指定登記予被上訴人辛○○之約款均為無效，依民
    法第113條、第767條及第179條規定，被上訴人辛○○應將
    系爭土地所有權移轉登記塗銷。如認被上訴人辛○○之所有
    權登記為有效，上訴人庚○○與被上訴人辛○○間就系爭土
    地係借名登記關係，伊等代位上訴人庚○○終止該借名登記
    關係，被上訴人辛○○應回復原狀，塗銷系爭土地所有權移
    轉登記。如無法塗銷，依民法第113條、第215條、第179條
    規定，上訴人庚○○應按系爭土地價值賠償伊等所受損害等
    情。爰先位之訴求為命被上訴人辛○○塗銷系爭土地之所有
    權移轉登記，備位之訴求為命上訴人庚○○給付伊等1億196
    6萬元之判決（上訴人己○○等人在原審先位之訴請求確認
    上訴人庚○○與宋維富間就系爭土地之買賣關係不存在、上
    訴人庚○○與被上訴人辛○○間無指定登記之利他法律關係
    存在、被上訴人辛○○與宋維富就系爭土地間之買賣關係〈
    包括債權關係及物權關係〉不存在、上訴人庚○○及被上訴
    人辛○○將系爭土地所有權移轉登記塗銷；備位之訴請求上
    訴人庚○○給付上訴人己○○等人1億1966萬元。原審判決
    駁回上訴人己○○等人之先位請求，就備位請求，判決上訴
    人庚○○應於上訴人己○○等人返還1362萬元之同時給付上
    訴人己○○等人1億1966萬元；己○○等人、庚○○各就其
    敗訴部分提起上訴。上訴人己○○等人先位之訴請求確認被
    上訴人辛○○與宋維富間就系爭土地買賣之債權關係不存在
    部分，業經本院第一次前審判決上訴人己○○等人勝訴確定
    ；請求上訴人庚○○塗銷被上訴人辛○○所有權移轉登記及
    確認被上訴人辛○○與宋維富間就系爭土地買賣之物權關係
    不存在部分，業經本院第一次前審及第三審判決上訴人己○
    ○等人敗訴確定；請求確認上訴人庚○○與宋維富間就系爭
    土地之買賣關係不存在，業經本院更(一)審及第三審判決上訴
    人己○○等人勝訴確定；請求確認上訴人庚○○與被上訴人
    辛○○間無指定登記之利他法律關係存在部分，在本院更(一)
    審審理時減縮訴之聲明撤回在案）。
    上訴人庚○○則以：伊與宋維富於76年9月5日所訂系爭買賣
    契約雖然無效，但嗣後已再於同年10月3日與宋維富明確約
    定將系爭土地登記予有自耕能力之被上訴人辛○○名下，另
    訂有效之新約，宋維富依此有效之新約履行債務，將系爭土
    地移轉登記予被上訴人辛○○，上訴人己○○等人不得依民
    法第113條主張法律行為無效，伊不應再負回復原狀或損害
    賠償之責任。若認上訴人己○○等人先位之訴無理由，就備
    位之訴部分，宋維富於76年9月5日簽訂買賣契約時亦明知伊
    為律師，其對於系爭買賣契約無效之原因亦屬明知，宋維富
    所受領之價金自屬不當得利，伊得依民法第179條、第182條
    第2項或依民法第113條、類推民法第259條第2款規定，向其
    繼承人請求附加利息一併償還，而伊已經支付價金1762萬元
    ，並非1362萬元。另上訴人己○○等人之侵權行為損害賠償
    請求權，已罹於時效，且上訴人己○○等人已受領價金，並
    拒絕交付土地，亦無損害可言；縱認伊應賠償，系爭土地於
    伊與宋維富簽訂買賣契約當時交易價值僅2043萬元，然上訴
    人己○○等人起訴時依當年度土地公告現值計算，已高達1
    億1966萬元，彼等因情事變更所得之利益高達將近6倍，而
    伊支付1762萬元予宋維富後，非但宋維富未曾交付土地予伊
    ，且未曾返還伊所交付之買賣價金，致伊完全無法運用該筆
    資金作其他投資或購買其他不動產，原審僅命上訴人己○○
    等人返還訂約時宋維富當時收受之價款，顯失公平，依民法
    227條之2規定，伊得請求增加給付，上訴人己○○等人亦應
    賠償等同於系爭土地公告現值之金額等語，資為抗辯。
    被上訴人辛○○則以：伊與宋維富間就系爭土地所有權移轉
    登記之物權行為有效已確定在案，伊已合法取得系爭土地之
    所有權登記，上訴人己○○等人主張繼承宋維富之權利而本
    於民法第767條所有權人之地位請求伊塗銷系爭土地所有權
    登記，顯違背確定判決之既判力。又伊本係自耕農，伊與上
    訴人庚○○合夥共同買受系爭土地，伊受登記為系爭土地之
    所有權人，乃基於伊與上訴人庚○○間之內部合夥關係，並
    非無法律上之原因，況伊與宋維富間並無直接法律關係，上
    訴人己○○等人主張宋維富與上訴人庚○○間法律關係有何
    無效或不存在之原因，對伊亦無不當得利可言。退步言之，
    縱認上訴人庚○○得終止或解除與伊間之法律關係，亦僅能
    由上訴人庚○○向伊請求返還土地，殊無由上訴人己○○等
    人逕行要求伊塗銷系爭土地所有權登記之餘地，更遑論由彼
    等代位行使等語，資為抗辯。
三、兩造不爭執之事實：
    上訴人己○○等人之被繼承人宋維富於76年9月5日與上訴人
    庚○○簽訂系爭土地買賣契約，並因上訴人庚○○之指定而
    由宋維富與被上訴人辛○○於同年10月3日簽立土地買賣所
    有權移轉契約書，將系爭土地所有權移轉登記予被上訴人辛
    ○○。證據：土地房屋買賣契約書（原審卷第1宗74-77頁）
    、繼承系統表及戶籍謄本（原審卷第1宗78-91頁）、土地登
    記謄本（原審卷第1宗92-95、100-101頁、本院更(二)卷225頁
    ）。
四、關於上訴人己○○等人先位之訴請求被上訴人辛○○塗銷系
    爭土地之所有權移轉登記部分：
（一）按依民事訴訟法第400條第1項規定，確定之終局判決就經
      裁判之訴訟標的有既判力。又關於消極確認之訴，經確定
      判決認法律關係成立予以駁回時，就該法律關係之成立即
      有既判力（最高法院50年台上字第232號判例參照）。另
      不動產所有權移轉登記行為係屬物權行為，具有無因性，
      除當事人所為物權行為之意思表示有無效或得撤銷之原因
      而經撤銷者外，尚不生所有權移轉登記應否塗銷之問題（
      最高法院90年度台上字第1359號判決參照）。
（二）經查上訴人己○○等人請求確認被上訴人辛○○與宋維富
      間就系爭土地買賣之債權關係不存在，雖經本院前審（90
      年度重上字第42號）判決上訴人己○○等人勝訴確定；惟
      被上訴人辛○○與宋維富就系爭土地買賣之物權關係不存
      在，業經本院前審（90年度重上字第42號）及第三審（最
      高法院93年度台上字第129號）判決上訴人己○○等人敗
      訴確定，揆諸前述民事訴訟法第400條第1項規定，被上訴
      人辛○○與宋維富就系爭土地買賣之物權關係存在，上訴
      人己○○等人不得再主張被上訴人辛○○與宋維富間就系
      爭土地買賣之物權關係不存在。又宋維富於76年10月3日
      與被上訴人辛○○訂立土地買賣所有權移轉契約書，將系
      爭土地所有權移轉登記予被上訴人辛○○（即為物權行為
      ）時，被上訴人辛○○為有自耕能力之人，為兩造所不爭
      執，則宋維富與被上訴人辛○○間所為系爭土地所有權移
      轉登記之物權行為並無違反修正前土地法第30條之強制規
      定，上訴人己○○等人主張被上訴人辛○○之所有權移轉
      登記有無效之原因，請求被上訴人辛○○塗銷所有權移轉
      登記，為不足採。
（三）上訴人己○○等人雖另主張被上訴人辛○○與宋維富間之
      讓與合意係通謀虛偽意思表示，或上訴人庚○○借用被上
      訴人辛○○之名義登記係脫法行為應屬無效，或上訴人庚
      ○○與宋維富間就系爭土地之買賣契約依民法第246條第1
      項規定為無效云云；惟被上訴人辛○○與宋維富間就系爭
      土地買賣之物權關係既經判決存在確定在案，被上訴人辛
      ○○自宋維富所受所有權移轉登記亦屬有效，有如前述，
      上訴人己○○等人此部分主張均屬被上訴人辛○○與宋維
      富間就系爭土地買賣之物權關係經判決存在確定前之事由
      ，不得再行主張。上訴人己○○等人主張宋維富將系爭土
      地所有權移轉登記予被上訴人辛○○之物權行為，有無效
      之原因，依民法第113條、所有權或不當得利法律關係請
      求被上訴人辛○○塗銷系爭土地之所有權移轉登記，應屬
      無據。另上訴人己○○等人請求上訴人庚○○塗銷被上訴
      人辛○○就系爭土地之所有權移轉登記，業經本院前審（
      90年度重上字第42號）及第三審（最高法院93年度台上字
      第129號）判決上訴人己○○等人敗訴確定，上訴人己○
      ○等人自亦不得再請求上訴人庚○○塗銷該所有權移轉登
      記，上訴人己○○等人主張代位上訴人庚○○請求被上訴
      人辛○○塗銷該所有權移轉登記，亦屬無據。
（四）另上訴人己○○等人主張上訴人庚○○與被上訴人辛○○
      間就系爭土地係借名登記關係，伊等代位上訴人庚○○終
      止該借名登記關係，被上訴人辛○○應回復原狀，塗銷系
      爭土地所有權移轉登記云云；經查上訴人己○○等人此部
      分法律上主張之訴訟標的與起訴時所主張被上訴人辛○○
      就系爭土地之所有權登記有無效之原因，經核其基礎事實
      同一，所為追加，應予准許。惟上訴人庚○○與被上訴人
      辛○○否認有借名登記關係，抗辯彼等間係合夥關係；而
      上訴人己○○等人並未證明上訴人庚○○與被上訴人辛○
      ○間係借名登記關係，所為上訴人庚○○與被上訴人辛○
      ○間係借名登記關係之主張尚不足採；另上訴人庚○○與
      被上訴人辛○○間縱係借名登記，因該登記並無無效之原
      因或經撤銷之情形，於終止該借名登記本於債之關係請求
      返還系爭土地時，亦不得請求塗銷登記，上訴人己○○等
      人主張代位上訴人庚○○終止與被上訴人辛○○間之借名
      登記關係，請求回復原狀係被上訴人辛○○應塗銷系爭土
      地之所有權移轉登記（見本院卷253-254頁），亦屬無據
      。
五、關於上訴人己○○等人備位之訴請求上訴人庚○○給付1億1
    966萬元部分：
（一）經查上訴人己○○等人在原審先位之訴請求確認上訴人庚
      ○○與宋維富間就系爭土地之買賣關係不存在、被上訴人
      辛○○與宋維富就系爭土地間之買賣關係（包括債權關係
      及物權關係）不存在、上訴人庚○○及被上訴人辛○○將
      系爭土地所有權移轉登記塗銷；備位之訴請求上訴人庚○
      ○給付上訴人己○○等人1億1966萬元。上訴人己○○等
      人備位之訴乃慮其先位之訴為無理由時，所為之預備請求
      ，程序上並無不合，合先說明。
（二）上訴人己○○等人主張如被上訴人辛○○無法塗銷系爭土
      地之所有權移轉登記，則依民法第113條、第215條、第17
      9條規定（上訴人己○○等人原主張民法第226條及侵權行
      為法律關係，嗣不再主張─見本院更(二)卷23、212、254頁
      ）上訴人庚○○應按系爭土地價值賠償伊等所受損害云云
      。經查上訴人己○○等人不得請求被上訴人辛○○塗銷系
      爭土地之所有權移轉登記，係因宋維富將系爭土地所有權
      移轉登記予被上訴人辛○○之物權行為，難認有無效之原
      因所致，而上訴人己○○等人請求確認被上訴人辛○○與
      宋維富間就系爭土地買賣之債權關係不存在部分，業經本
      院前審（90年度重上字第42號）判決上訴人己○○等人勝
      訴確定在案，亦即被上訴人辛○○取得系爭土地所有權移
      轉登記之原因關係並不存在，上訴人己○○等人請求回復
      原狀之爭執在於伊等人如何請求被上訴人辛○○移轉登記
      返還系爭土地之登記名義，然因上訴人己○○等人表明僅
      請求塗銷登記（見本院更(二)卷248頁背面），而被上訴人
      辛○○就系爭土地之所有權登記並無無效之原因，故未能
      依上訴人己○○等人之請求准予塗銷。按系爭土地既仍登
      記為被上訴人辛○○所有（見本院更(二)卷225頁），被上
      訴人辛○○並無不能移轉登記回復原狀之情形，難認上訴
      人己○○等人將因被上訴人辛○○給付不能而受損害，從
      而上訴人己○○等人備位之訴主張如被上訴人辛○○無法
      塗銷系爭土地之所有權移轉登記，則依民法第113條、第
      215 條、第179條規定請求上訴人庚○○給付1億1966萬元
      ，應屬無據。另按因被上訴人辛○○並無不能移轉登記回
      復原狀之情形，上訴人己○○等人縱仍主張民法第226條
      及侵權行為之法律關係，彼等請求上訴人庚○○給付上開
      金額，亦屬無據。
六、綜上所述，上訴人己○○等人依民法第113條、第767條、第
    179條及第242條規定，先位之訴請求被上訴人辛○○將系爭
    土地所有權移轉登記塗銷，為無理由；備位之訴依民法第11
    3條、第215條、第179條規定，請求上訴人庚○○給付1億19
    66萬元，亦為無理由，不應准許。原審就先位之訴所為上訴
    人己○○等人敗訴判決，並無不合，己○○等人上訴意旨指
    摘原判決此部分不當，求予廢棄改判，為無理由；就備位之
    訴所為上訴人庚○○敗訴判決，尚有未洽；上訴人庚○○上
    訴意旨指摘原判決此部分不當，求予廢棄改判，為有理由。
七、兩造其餘之攻擊或防禦方法及未經援用之證據，經本院斟酌
    後，認為均不足以影響本判決之結果，無逐一詳予論駁之必
    要。併此敘明。
八、據上論結，本件上訴人己○○等人之上訴為無理由，上訴人
    庚○○之上訴為有理由，依民事訴訟法第450條、第449條第
    1項、第78條，判決如主文。
中    華    民    國    97    年    2     月    12    日
                  民事第八庭
                      審判長法  官  劉勝吉
                            法  官  連正義
                            法  官  鄭威莉
正本係照原本作成。
如不服本判決，應於收受送達後20日內向本院提出上訴書狀，其
未表明上訴理由者，應於提出上訴後20日內向本院補提理由書狀
（均須按他造當事人之人數附繕本）上訴時應提出委任律師或具
有律師資格之人之委任狀；委任有律師資格者，另應附具律師資
格證書及釋明委任人與受任人有民事訴訟法第466條之1第1項但
書或第2項（詳附註）所定關係之釋明文書影本。
中    華    民    國    97    年    2     月    13    日
                            書記官  李垂福
附註：
民事訴訟法第466條之1（第1項、第2項）：
對於第二審判決上訴，上訴人應委任律師為訴訟代理人。但上訴
人或其他法定代理人具有律師資格者，不在此限。
上訴人之配偶、三親等內之血親、二親等內之姻親，或上訴人為
法人、中央或地方機關時，其所屬專任人員具有律師資格並經法
院認為適當者，亦得為第三審訴訟代理人。


司法院資訊處製作；財團法人民間司法改革基金會備份。
